【裁判字號】    99,台上,5708
【裁判日期】    990916
【裁判案由】    強盜
【裁判全文】
最高法院刑事判決            九十九年度台上字第五七０八號
上  訴  人  甲○○
選任辯護人  舒建中律師
上  訴  人  乙○○
選任辯護人  梁水源律師
上  訴  人  丙○○
選任辯護人  舒建中律師
上  訴  人  丁○○
上列上訴人等因強盜案件，不服台灣高等法院中華民國九十九年
六月十七日第二審判決（九十九年度上訴字第九七三號，起訴案
號：台灣板橋地方法院檢察署九十七年度偵字第八六四七、九五
九二、一三七三九號），提起上訴，本院判決如下：
    主  文
原判決撤銷，發回台灣高等法院。
    理  由
本件原判決認定上訴人乙○○（原姓名林冠廷）經由上訴人甲○
○向被害人戊○○購買毒品，因乙○○所購得之毒品分量不足而
發生糾紛，乙○○即約邱國豪、林家守，甲○○找上訴人丁○○
，而由丁○○另找上訴人丙○○，彼等於民國九十六年十二月十
二日，前往台北縣三重市○○○街八十九號「湯城汽車旅館」協
商，甲○○、乙○○認係被害人之責，並認被害人販毒所得非少
，甲○○、乙○○、林家守、丁○○、丙○○，乃謀議共同毆打
被害人及強盜其財物報復，並推由甲○○出面與被害人相約見面
，彼等謀議後乙○○即先駕車搭載邱國豪離去，甲○○、林家守
、丙○○、丁○○則另搭乘計程車，前往約定地點即被害人在台
北縣永和市○○街三十四巷十二弄七號住處之樓下，甲○○上前
與被害人為短暫之交談後，林家守、丙○○、丁○○與另名不詳
姓名成年男子即衝上前，由丁○○口出惡言並持類似槍枝之不明
器物，丙○○則動手毆打被害人，致被害人不能抗拒後，先由丙
○○強取被害人身上之黃金手鍊一條、現金新台幣（下同）一萬
三千餘元、機車鑰匙一支、身分證一張等物後，由丙○○、丁○
○強押被害人坐上乙○○所駕駛之車輛，與搭計程車之甲○○、
林家守一同返回湯城汽車旅館之房間內，斯時房間內另有王、
簡琬築在場，丙○○又接續動手毆打被害人，丁○○並動手扯下
被害人之銀項鍊乙條，並稱一萬多元彼等不夠分，要被害人打電
話囑其女友送錢過來，遭被害人以行動電話掉失為由拒絕，上訴
人四人與林家守乃決定強押被害人外出以金融卡提款，由丙○○
、林家守將被害人押上乙○○所駕駛之車輛，而甲○○、丁○○
則另搭乘計程車，前往台北市○○路○段十二號附近之便利商店
前，由丙○○、丁○○帶同被害人進入該便利商店內，被害人持
其姊楊淑茹之提款卡共領得二萬九千元，於將款項全數交付予丁
○○後並要求離去，丁○○交還被害人一千元令其搭車離去。丁
○○嗣將上開款項轉交予林家守，林家守將其中之四千元交予丁
○○轉交予乙○○，另由丙○○交付三千元予丁○○，其餘款項
並均花用殆盡。嗣乙○○於九十七年一月廿五日上午十時四十分
許，在台北市○○街口為警查獲，並經警循線查獲上情等情。因
而撤銷第一審判決，改判論處上訴人四人意圖為自己不法之所有
，結夥三人以上，以強暴至使不能抗拒，而取他人之物（丙○○
、丁○○累犯）罪刑，固非無見。
惟查：(一)、刑事訴訟法第一百五十九條第一項規定：被告以外之
人（含共同被告、共犯、證人、鑑定人、被害人等）於審判外之
言詞或書面陳述，除法律有規定者外，不得作為證據。所謂法律
有規定，即包括同法第一百五十九條之一至第一百五十九條之五
等，規定傳聞證據具有證據能力之例外情形。故如採被告以外之
人於審判外之言詞，即如警詢或檢察官偵查中之言詞為證據時，
必須符合法律所規定之例外情形，方得認其審判外之陳述有證據
能力，並須於判決中具體說明其符合傳聞證據例外可信之情況及
心證理由，否則即有違證據法則及判決不備理由之違誤。原判決
認定上訴人四人有前揭犯行，係依憑被害人、證人邱國豪、共同
被告乙○○、丙○○、甲○○等人分別於警詢中供述各情，為其
主要論據之一。然刑事訴訟法第二百八十七條之二規定：「法院
就被告本人之案件調查共同被告時，該共同被告準用有關證人之
規定」，即共同被告對於其他共同被告之案件，為被告以外之第
三人，本質上屬於證人。則乙○○、丙○○、甲○○分別於警詢
中供述各情，就彼等本人以外之其餘上訴人而言，係屬被告以外
之人於審判外所為之陳述，原則上無證據能力。而上訴人四人均
否認有前揭犯行，甲○○、丁○○原審選任辯護人並於原審審理
中主張：「被告以外之人於警訊、偵查之供述，沒有證據能力」
（原審卷第一二七頁背面）等情。乃原判決未說明被害人、邱國
豪、乙○○、丙○○、甲○○分別於警詢中供述各情，是否有刑
事訴訟法所規定例外得為證據之情形，逕以被害人、邱國豪、乙
○○、丙○○、甲○○分別於警詢中供述各情，為認定上訴人四
人有前揭犯行之依據，致上訴人等上訴意旨得據以指摘，尚有未
合。(二)、當事人聲請調查之證據，如其與認定事實、適用法律、
罪名成立與否攸關，或對被告之利益有重大關係事項，審理事實
之法院除認為不必要者外，均應依法詳為調查，然後基於調查所
得之心證以為判斷之基礎；苟當事人聲請調查之證據有前揭情形
，而在客觀上認為應行調查之證據，又非不易調查或不能調查，
而未依法加以調查，率予判決者，即有刑事訴訟法第三百七十九
條第十款規定所稱應於審判期日調查之證據而未予調查之違法。
原判決認定上訴人四人有前揭犯行，係依憑乙○○於檢察官偵查
中供稱：甲○○說丙○○、丁○○有搶被害人手鍊、現金及銀項
鍊（原判決第九頁第二十二至二十四行）等情，為其主要論據之
一。然乙○○於原審審理中具狀辯稱：伊於檢察官偵查中之供述
，與檢察官偵查筆錄所載之內容不符，聲請原審勘驗檢察官偵查
錄音帶（原審卷第一三六頁）等情。而上情與乙○○於檢察官偵
查中供述各情，是否可採為不利於上訴人四人認定之依據攸關，
自應詳予調查釐清論述說明。且稽諸原審九十九年四月二十八日
審判筆錄之記載，原審審判長於該審判期日諭知：「本案辯護人
仍有光碟待勘驗，改定九十九年五月二十六日上午十時四十五分
於本法庭續行審理……」（原審卷第一八二頁背面）等情，即原
審亦認就上情確有為調查之必要。乃原審於九十九年五月二十六
日之審判期日，並未對上情踐行勘驗調查之程序（原審卷第二０
四至二０八頁），復未說明何以不為調查之理由，致乙○○上訴
意旨得據以指摘，其查證未盡且理由欠備，遽行判決，難昭折服
。(三)、採為判決基礎之證據資料，必須經過調查程序，而顯出於
審判庭者，始與直接審理主義符合，否則其所踐行之訴訟程序，
即屬違背法令。又審判期日之訴訟程序，專以審判筆錄為證，刑
事訴訟法第四十七條定有明文。是事實審法院，必須踐行法定調
查程序，須已顯出於審判庭之證據資料，始得採為判決之基礎，
從而採為判決基礎之證據，是否已踐行上開調查程序，自以審判
筆錄之記載為其準據。又審判長應將證物提示當事人、代理人、
辯護人或輔佐人，使其辨認，如係文書而被告不解其意義者，應
告以要旨；卷宗內之筆錄及其他文書可為證據者，審判長應向當
事人、代理人、辯護人或輔佐人宣讀或告以要旨，刑事訴訟法第
一百六十四條、第一百六十五條第一項定有明文。而此項規定依
同法第三百六十四條規定復為第二審審判程序所準用，如有違背
，即係應於審判期日調查之證據而未予調查，若採為裁判之基礎
，其判決當然為違背法令。原判決認定上訴人四人有前揭犯行，
係依憑證人王於檢察官偵查中證稱：是甲○○提議要去搶戊○
○，當時除伊外，丙○○、林家守、丁○○等人在場，伊未參與
討論，甲○○對著丁○○、林家守講說要去搶戊○○之後，他們
就離開了（原判決第六頁第二十二至二十五行）等情，為其主要
論據之一。然稽諸原審九十九年四月二十八日、九十九年五月二
十六日審判筆錄之記載（原審卷第一七八至一八三頁、第二０四
至二０八頁），原審審判長就王於檢察官偵查中之筆錄，並未
向上訴人四人提示令其辨認，或向上訴人四人宣讀或告以要旨，
即遽採該等證據為上訴人四人斷罪資料之一，致上訴人四人上訴
意旨得據以指摘，難謂無應於審判期日調查之證據而未予調查之
違法。上訴人四人上訴意旨指摘原判決不當，尚非全無理由。按
第三審法院應以第二審判決所確認之事實為判決基礎，刑事訴訟
法第三百九十四條第一項前段定有明文。原判決上述之違背法令
，影響於事實之確定，本院無可據以為裁判，應將原判決撤銷，
發回原審法院更為審判。
據上論結，應依刑事訴訟法第三百九十七條、第四百零一條，判
決如主文。
中    華    民    國  九十九  年    九    月   十六   日
                      最高法院刑事第一庭
                          審判長法官  董  明  霈
                                法官  林  茂  雄
                                法官  張  祺  祥
                                法官  洪  昌  宏
                                法官  林  瑞  斌
本件正本證明與原本無異
                                      書  記  官
中    華    民    國  九十九  年    九    月  二十一  日
                                                       s

司法院資訊處製作；財團法人民間司法改革基金會備份。
